臺灣高雄地方法院刑事判決　　　　　　95年度簡上字第1486號
上　訴　人　臺灣高雄地方法院檢察署檢察官
上　訴　人
即　被　告　乙○○
上列上訴人因被告違反商業會計法案件，不服本院高雄簡易庭民
國95年11月24日95年度簡字第4056號第一審判決（聲請簡易判決
處刑案號：臺灣高雄地方法院檢察署95年度偵字第7164號），提
起上訴及移送併辦審理（95年度偵字第29087 號），本院管轄之
第二審合議庭判決如下：
    主  文
原判決撤銷。
乙○○共同連續商業負責人，以明知為不實之事項，而填製會計
憑證，處有期徒刑陸月，如易科罰金，以銀元參佰元即新臺幣玖
佰元折算壹日；減為有期徒刑參月，如易科罰金，以銀元參佰元
即新臺幣玖佰元折算壹日。
    事  實
一、乙○○因積欠某不詳地下錢莊新臺幣（下同）16萬元無力償
    還，適經營該地下錢莊真實姓名年籍不詳之曾姓、楊姓成年
    男子，向其表示如願出名擔任虛設公司負責人，從事虛開發
    票幫助他人逃漏稅之工作，即可抵銷該16萬元之借款，乙○
    ○為求免除債務，竟與該曾姓、楊姓成年男子共同基於填製
    不實統一發票，及幫助其他納稅義務人逃漏稅捐之概括犯意
    聯絡，由乙○○於民國93年3 月24日以負責人身分申請設立
    位於高雄市新興區○○○路267 之149 號9 樓之「上呈國際
    有限公司」（下稱上呈公司），而為商業會計法所稱之商業
    負責人，且任由曾姓、楊姓男子持其簽名之委託書，委由不
    知情之會計業者邱子容（即甲○○）向高雄市國稅局新興稽
    徵所請領統一發票使用，嗣自93年3 月29日起至93年4 月28
    日止，明知上呈公司與附表所示6 家公司並無實際貨品買賣
    之事實，仍將該不實營業事項填製於上開領得之統一發票上
    ，而連續開立並交付予該6 家公司如附表所示虛偽不實統一
    發票共計27張，銷售金額共計1094萬9460元，供該6 家公司
    作為進項憑證得以扣抵銷項稅額逃漏稅捐，嗣附表編號1、2
    、6 所示之澤基興業有限公司、恆康科技有限公司、勗汯資
    訊股份有限公司均以之作為進項憑證，持向稅捐稽徵機關申
    報扣抵營業稅額，而以此不正當方法逃漏稅捐共計31萬4269
    元，另附表編號3 、4 、5 所列3 家公司則是申報扣抵後，
    因國稅局發函調查乃又撤回申報，因此未為逃漏稅行為（檢
    察官聲請簡易判決處刑書記載被告係幫助實際供貨予附表所
    列6 家公司之某不知名公司逃漏稅捐，應予更正）。
二、案經高雄市國稅局移送臺灣高雄地方法院檢察署檢察官偵查
    後聲請簡易判決處刑，及移送併辦審理。
    理  由
一、證據能力部分：
  (一)本件證人何春美、吳敏綺、李結銘於偵查中之具結證述，財
    政部高雄市國稅局審查三科案情報告所附之上呈公司取得及
    開立不實發票金額明細表、高雄市國稅局新興稽徵所93年6
    月1 日財高國稅新營業字第0930021445號函、高雄市國稅局
    新興稽徵所93年4 月29日財高國稅新營業字第0930021166號
    函，均屬審判外之言詞或書面陳述，惟被告於本院96年2 月
    5 日準備程序中均表示對其證據能力並不爭執，本院審酌該
    言詞及書面陳述作成之情況並無不當，依刑事訴訟法第159
    條之5 第1 項規定，乃有證據能力。
  (二)另營業稅稅籍資料查詢作業表、高雄市政府營利事業統一發
    證設立登記申請書、上呈公司進項來源明細、銷項去路明細
    、營業人銷售額與稅額申報書、營業人銷貨退回進貨退出或
    折讓證明單、營業稅年度資料查詢逐筆發票明細、高雄市政
    府營利事業登記證、上呈公司進銷發票字軌號碼明細查詢，
    雖亦屬被告以外之人於審判外之書面陳述，惟此等既為公務
    員職務上製作之紀錄或證明文書，並具有公示性或例行性，
    且查無不可信之情形，依刑事訴訟法第159 條之4 第1 款規
    定，有證據能力。
二、上開犯罪事實，業據被告乙○○於本院審理中坦承不諱，核
    與證人邱子容於本院證述略以：「我有幫上呈公司代領發票
    ，是由曾姓、楊姓男子與我聯絡，並由曾姓男子交給我公司
    登記事項卡、營利事業登記證，在我簽委託書時，被告名字
    已簽於其上」等語相符，且有財政部高雄市國稅局審查三科
    案情報告所附之上呈公司取得及開立不實發票金額明細表（
    告發卷頁7） 、營業稅稅籍資料查詢作業表（告發卷頁9-10
    ）、高雄市政府營利事業統一發證設立登記申請書（告發卷
    頁11-12） 、上呈公司現場照片3 張（告發卷頁13-14） 、
    上呈公司進項來源明細（告發卷頁15-16） 、銷項去路明細
    （告發卷頁22-29） 、營業人銷售額與稅額申報書（告發卷
    頁30）、高雄市國稅局新興稽徵所93年6 月1 日財高國稅新
    營業字第0930021445號函（告發卷頁31）、上呈公司開立之
    不實發票影本9 張（告發卷頁71-75 、83、98）、營業人銷
    貨退回進貨退出或折讓證明單、營業稅年度資料查詢逐筆發
    票明細（告發卷頁65-68 、76-78 、93-95） 、高雄市政府
    營利事業登記證（95他646 號卷頁23）、財政部高雄市國稅
    局新開營業人訪問卡（95他646 號卷頁24）、上呈公司委任
    邱子容申辦統一發票購票證之委託書（95他646 號卷頁25）
    ）、高雄市國稅局新興稽徵所93年4 月29日財高國稅新營業
    字第0930021166號函（95他646 號卷頁27-29） 、房屋租賃
    契約書（95他646 號卷頁42-45）、 上呈公司進銷發票字軌
    號碼明細查詢（95偵7164號卷頁20）、易展公司開立予上呈
    公司虛偽發票影本20張（95偵7164號卷頁21-31） 在卷可證
    。
三、另證人即前恆康科技有限公司經理李結銘、正棚企業有限公
    司會計何春美、勗汯資訊股份有限公司業務經理吳敏綺雖均
    於偵查中具結證稱：伊等公司與上呈公司間有真實交易云云
    ，惟查：被告於本院審理中業已自白略以：「我承認犯罪，
    我實際上在公司沒有參與任何業務，有去過上呈公司，但實
    際上也沒有做甚麼事情，我欠錢莊16萬元，錢莊說叫我當公
    司負責人，就可以抵銷這16萬元，我不知道公司在做甚麼業
    務，曾先生、楊先生從來沒有跟我聯絡有賣貨出去或買貨進
    來。」等語明確，業就其犯罪之動機、共犯、手法交代綦詳
    ；再者，附表編號2 恆康科技有限公司提出支付上呈公司之
    支票4 紙，經國稅局查核結果並非由上呈公司或相關負責人
    兌領；另編號5 正棚企業有限公司經國稅局介入調查後，即
    主動撤回附表所列之扣抵申報；另編號6 勗汯資訊股份有限
    公司提出之支付貨款提領紀錄，經國稅局查核亦與上呈公司
    開立之統一發票日期不符，而均有可疑等情，此有財政部高
    雄市國稅局移送之告發卷證在卷可稽，再衡以：證人何春美
    等3 人如坦承虛偽進貨事實，其等亦將面臨非法逃漏稅捐等
    相關刑責，自有虛偽陳述之可能，故本院認被告之自白因與
    上開物證、書證相符，較為可信，證人何春美等3 人之證詞
    ，顯然係因己身具有利害關係而臨訟卸責之詞，不足採信。
    綜上，本件被告上開犯行事證明確，堪予認定，應依法論科
    。
四、新舊法比較
    被告行為後，刑法業於95年7 月1 日修正施行，依修正後刑
    法第2 條第1 項規定：「行為後法律有變更者，適用行為時
    之法律。但行為後之法律有利於行為人者，適用最有利於行
    為人之法律。」；又本次修正涵蓋之範圍甚廣，故比較新舊
    法時，應就罪刑有關之共犯、牽連犯、連續犯、有無累犯加
    重、自首減輕暨其他法定加減原因與加減例等一切情形，綜
    其全部罪刑之結果而為比較，亦有最高法院95年度第8 次刑
    庭會議決議可資參照。經查：
  (一)商業會計法第71條之規定，業於95年5 月24日修正公布，並
    自同日起施行，是被告行為後，法律已有變更，經比較修正
    前後規定之結果，其就法定刑中關於罰金部分，由「或科或
    併科新台幣15萬元以下罰金」提高為「或科或併科新台幣60
    萬元以下罰金」，應以修正前之商業會計法第71條較有利於
    被告。
  (二)修正前刑法第33條第5款規定，罰金最低額為銀元1元，經折
    算係新台幣3元；惟修正後刑法第33條第5款就罰金刑規定為
    「新台幣一千元以上，以百元計算之。」將罰金刑之最低額
    提高為新台幣1 千元以上。比較言之，自以修正前刑法較有
    利於被告。
  (三)修正前刑法第56條規定：「連續數行為而犯同一之罪名者，
    以一罪論。但得加重其刑至二分之一。」修正後上開法條則
    已刪除，該項刪除雖非犯罪構成要件之變更，但已影響行為
    人刑罰之法律效果，自屬法律有所變更，而有比較新舊法之
    必要。被告所犯多次明知為不實之事項，而填製會計憑證虛
    開發票行為，及多次幫助他人以不正當方法逃漏稅之行為，
    若依舊法連續犯規定，分別均僅以1 罪論，且至多加重其刑
    至二分之一，若依新法則須分論併罰，經比較新、舊法之結
    果，應以修正前刑法較有利於被告。
  (四)被告行為後之刑法第55條業已修正刪除牽連犯之規定，被告
    所犯明知為不實之事項，而填製會計憑證虛開發票之行為，
    及幫助他人逃漏稅2 行為，如依修正前刑法牽連犯規定，應
    從一重罪處斷即可，然若依新法，則須分論併罰，比較言之
    ，自以修正前刑法較有利於被告。
  (五)綜上整體比較結果，以被告行為時法即修正前之刑法及商業
    會計法較為有利，自應依刑法第2 條第1 項前段規定，適用
    修正前刑法及商業會計法之相關規定，予以論處。
五、論罪科刑
  (一)按統一發票乃證明事項之經過而為造具記帳憑證所根據之原
    始憑證，商業負責人如明知為不實之事項，而開立不實之統
    一發票，係犯商業會計法第71條第1款之以明知為不實之事
    項而填製會計憑證罪，該罪為刑法第215條業務上登載不實
    文書罪之特別規定，依特別法優於普通法之原則，自應優先
    適用，無論以刑法第215條業務上登載不實文書罪之餘地（
    最高法院92年臺上字第6792號、94年臺非字第98號判決意旨
    可供參照）。次按稅捐稽徵法第43條之幫助納稅義務人逃漏
    稅捐罪，係結果犯，以發生逃漏稅捐結果為成立要件（最高
    法院85年度臺上字第3908號判決意旨亦可參照），又該條係
    對於逃漏稅捐之教唆或幫助行為，特設之專條，為獨立之處
    罰規定，此所謂幫助，乃犯罪之特別構成要件，並非逃漏稅
    捐者之從犯。
  (二)故核被告所為，係犯95年5 月24日修正前商業會計法第71條
    第1 款商業負責人明知不實事項而填製會計憑證罪（按：虛
    開附表所列27張不實統一發票部分），及稅捐稽徵法第43條
    第1 項幫助納稅義務人以不正當之方法逃漏稅捐罪（按：附
    表編號1 、2 、6 所列3 家公司部分）；又被告與曾姓、楊
    姓2 名成年男子就上開2 罪犯行，均有犯意聯絡及行為分擔
    ，均為共同正犯。被告先後多次違反商業會計法及稅捐稽徵
    法之犯行，分別均時間緊接，觸犯構成要件相同之罪，顯均
    係基於概括犯意為之，而分別應依修正前連續犯之規定論以
    一罪，並加重其刑。又被告係以填製不實會計憑證之方法，
    用以幫助他人逃漏稅捐，故所犯上開2 罪間有方法、目的之
    牽連關係，應依修正前刑法第55條規定從一重以填製不實會
    計憑證罪處斷。
六、原審認被告係連續犯修正前商業會計法第71條第1款之罪，
    予以論罪科刑，固非無見，惟查：(一)原審未予詳查被告連續
    幫助附表編號1 、2 、6 澤基興業有限公司、恆康科技有限
    公司及勗汯資訊股份有限公司逃漏稅捐之犯行，竟誤認被告
    如構成幫助逃漏稅捐犯行，應係涉犯幫助實際供貨予附表所
    示6 家公司之「某不詳公司」逃漏稅捐，且以無證據可證「
    該不詳公司」已發生逃漏稅捐結果為由，而於理由欄不另為
    無罪之諭知，此部分認事用法乃有未恰。(二)被告係與曾姓、
    楊姓2 名成年男子共同犯上開2 罪，原審漏未論列其共犯關
    係，亦有未合。檢察官以：稅捐稽徵法第43條之罪不以有正
    犯存在及發生逃漏稅捐之結果為要件，被告有幫助實際供貨
    予附表所列6 家公司之「某不詳公司」逃漏稅捐犯行，原審
    另為無罪之諭知顯有不當等語，而提起上訴，另被告否認犯
    罪而提起上訴，雖均無理由（按：檢察官上訴意旨認定之被
    告犯罪事實有誤），然原審判決既有上述違誤之處，自應由
    本院予以撤銷改判。爰審酌被告貪圖小利，即同意出任虛設
    公司之名義負責人，與曾姓、楊姓成年男子共同填製不實之
    統一發票，而幫助他人逃漏稅捐，影響國家財政與稅負公平
    ，其行為實不足取，然念其於本院審理中坦承犯行，態度尚
    稱良好，及本次逃漏稅捐之金額非鉅，暨其犯罪動機、目的
    、手段等一切情狀，量處如主文所示之刑，並依修正前刑法
    第41條第1 項前段規定諭知易科罰金之折算標準【被告行為
    後，刑法第41條第1 項前段關於易科罰金之規定亦經修正，
    將折算標準提高為以新臺幣1 千元、2 千元或3 千元折算1
    日，惟修正前之規定係以銀元1 百元、2 百元或3 百元（即
    新臺幣3 百元、6 百元或9 百元）折算1 日，經比較後，應
    適用修正前之規定諭知被告所處徒刑易科罰金之折算標準較
    為有利】。又中華民國九十六年罪犯減刑條例於96年7 月4
    日公布，同年月16日施行，被告上開行為時係於96年4 月24
    日之前，且查無其他不得減刑之情形，爰依該條例第2 條第
    1 項第3 款之規定，減其刑期二分之一如主文，並諭知易科
    罰金之折算標準。
七、檢察官另以95年度偵字第29087 號移送併案審理部分，經核
    與本案被告犯罪事實同一，具有事實上1 罪關係，本院自得
    併予審理，併此敘明。
據上論斷，應依刑事訴訟法第455 條之1 第1 項、第3 項、第36
9 條第1 項前段、第364 條、第299 條第1 項前段，稅捐稽徵法
第43條第1 項，95年5 月24日修正前商業會計法第71條第1 款，
刑法第2 條第1 項、第11條前段、第28條、修正前刑法第55條、
第56條、第41條第1 項前段，廢止前罰金罰鍰提高標準條例第2
條，中華民國九十六年罪犯減刑條例第2 條第1 項第3 款、第7
條，判決如主文。
本案經檢察官陳俊秀到庭執行職務。
中　　華　　民　　國　　96　　年　　8 　　月　　9 　　日
　　　　　　　　　刑事第七庭    審判長法　官  李淑惠
                                    　法　官  張茹棻
                                      法　官  蔡川富
以上正本證明與原本無異。
不得上訴。
中　　華　　民　　國　　96　　年　　8 　　月　　9 　　日
　　　　　　　　　　　　　　　　      書記官　王治華
附表：上呈公司開立銷項發票及其銷售對象申報扣抵情形
┌─┬──────┬───┬─────┬────┬───────┬────┐
│編│銷售對象名稱│發票張│發票總金額│營業稅額│提出扣抵或退出│逃漏稅捐│
│號│            │數    │（新台幣）│（新台幣│／折讓金額    │金額（新│
│  │            │      │          │）      │（新台幣）    │台幣）  │
├─┼──────┼───┼─────┼────┼───────┼────┤
│１│澤基興業有限│  7   │ 3,235,380│ 161,769│申報扣抵全部  │ 161,769│
│  │公司        │      │          │        │     3,235,380│        │
├─┼──────┼───┼─────┼────┼───────┼────┤
│２│恆康科技有限│  8   │ 3,028,000│ 151,400│申報扣抵全部  │ 151,400│
│  │公司        │      │          │        │     3,028,000│        │
├─┼──────┼───┼─────┼────┼───────┼────┤
│３│昇鼎科技有限│  3   │ 2,003,200│ 100,160│申報扣抵又撤回│       0│
│  │公司        │      │          │        │              │        │
├─┼──────┼───┼─────┼────┼───────┼────┤
│４│高盈資訊股份│  5   │ 1,760,880│  88,044│申報扣抵又撤回│       0│
│  │有限公司    │      │          │        │              │        │
├─┼──────┼───┼─────┼────┼───────┼────┤
│５│正棚企業有限│  3   │   900,000│  45,000│申報扣抵又撤回│       0│
│  │公司        │      │          │        │              │        │
├─┼──────┼───┼─────┼────┼───────┼────┤
│６│晟汯資訊股份│  1   │    22,000│   1,100│申報扣抵全部  │   1,100│
│  │有限公司    │      │          │        │              │        │
├─┴──────┼───┼─────┼────┼───────┼────┤
│共開出統一發票  │  27  │10,949,460│ 547,473│申報進項扣抵  │ 314,269│
├────────┴───┴─────┴────┴───────┴────┤
│上呈公司幫助編號1 、2 、6 所列3 家公司逃漏稅捐金額為31萬4269 元         │
└────────────────────────────────────┘
